ACORDAO-COMPLETO-2513191

ACÓRDÃO 16494/2021 ATA 34/2021 - SEGUNDA CÂMARA

VISTOS, relatados e discutidos estes autos que, no presente momento, tratam de embargos de declaração opostos pela Siscon Consultoria de Sistemas Ltda. e Sondotécnica Engenharia de Solos S/A, além da Tescon Engenharia Ltda., em face do Acórdão 10.425/2021 prolatado pela 2ª Câmara do TCU no sentido da irregularidade das contas dos ora embargantes, ao julgar a tomada de contas especial autuada a partir da conversão do TC Processo 014.150/2012-3, por força do Acórdão 2.676/2014 proferido pelo Plenário do TCU, no julgamento da auditoria sobre as evidências de dano ao erário na execução do Contrato n.º 72/2009 celebrado entre o Departamento Nacional de Infraestrutura de Transportes (Dnit) e a Tescon Engenharia Ltda. sob o valor orçado de R$ 53.798.251,71 para a execução dos itens de serviço em manutenção na BR-319-AM;
ACORDAM os Ministros do Tribunal de Contas da União, reunidos em Sessão da 2ª Câmara, ante as razões expostas pelo Relator, em:
9.1. conhecer dos presentes embargos de declaração opostos pela Siscon Consultoria de Sistemas Ltda. e Sondotécnica Engenharia de Solos S/A, além da Tescon Engenharia Ltda., em face do Acórdão 10425/2021-TCU-Segunda Câmara, nos termos do art. 34 da Lei nº 8.443, de 1992, e do art. 287 do RITCU, para, no mérito, rejeitá-los; 
9.2. indeferir o pedido formulado às Peças 106 e 109 por Roosevelt Campos da Rocha para a inusitada prorrogação do prazo recursal, em sintonia com os pareceres da Seproc e do MPTCU, não apenas porque sobressairia a ausência de previsão legal e regimental para esse procedimento, mas também porque os embargos de declaração teriam o efeito suspensivo amplo, suspendendo até mesmo os prazos para a interposição dos demais recursos cabíveis; e
9.3. enviar a cópia do presente Acórdão, com o Relatório e a Proposta de Deliberação, aos ora embargantes e a Roosevelt Campos da Rocha, para ciência.

Embargos de Declaração opostos em face do Acórdão 10.425/2021 prolatado pela 2ª Câmara do TCU no sentido da irregularidade das contas dos ora embargantes, ao julgar a tomada de contas especial autuada, a partir da conversão do TC 014.150/2012-3, por força do Acórdão 2.676/2014-TCU-Plenário no julgamento da auditoria sobre as evidências de dano ao erário na execução do Contrato n.º 72/2009 celebrado entre o Departamento Nacional de Infraestrutura de Transportes (Dnit) e a Tescon Engenharia Ltda. sob o valor orçado de R$ 53.798.251,71 para a execução dos itens de serviços em manutenção na BR-319-AM.

Segunda Câmara

Departamento Nacional de Infraestrutura de Transportes (Dnit).

3. Embargantes: Siscon Consultoria de Sistemas Ltda. (CNPJ 42.565.325/0001-61); Sondotécnica Engenharia de Solos S/A (CNPJ 33.386.210/0001-19); e Tescon Engenharia Ltda. (CNPJ 39.785.563/0001-78).

13.1. Ministros presentes: Bruno Dantas (Presidente), Augusto Nardes, Aroldo Cedraz e Raimundo Carreiro.
13.2. Ministros-Substitutos presentes: Marcos Bemquerer Costa e André Luís de Carvalho (Relator).

ANDRÉ DE CARVALHO

Ministro-Substituto André Luís de Carvalho.

Trata-se, no presente momento, de embargos de declaração opostos pela Siscon Consultoria de Sistemas Ltda. e Sondotécnica Engenharia de Solos S/A, além da Tescon Engenharia Ltda., em face do Acórdão 10.425/2021 prolatado pela 2ª Câmara do TCU no sentido da irregularidade das contas dos ora embargantes, ao julgar a tomada de contas especial autuada a partir da conversão do TC Processo 014.150/2012-3, por força do Acórdão 2.676/2014 proferido pelo Plenário do TCU, no julgamento da auditoria sobre as evidências de dano ao erário na execução do Contrato n.º 72/2009 celebrado entre o Departamento Nacional de Infraestrutura de Transportes (Dnit) e a Tescon Engenharia Ltda. sob o valor orçado de R$ 53.798.251,71 para a execução dos itens de serviço em manutenção na BR-319-AM.
2.	O aludido Acórdão 10.425/2021 foi proferido pela 2ª Câmara do TCU nos seguintes termos:
" (...) 9.1. promover a exclusão do Consórcio Vecpro na presente relação processual, diante dos elementos de convicção até aqui obtidos pelo TCU;
9.2. julgar irregulares as contas de Roosevelt Campos da Rocha, além da Siscon Consultoria de Sistemas Ltda., Sondotécnica Engenharia de Solos S/A e Tescon Engenharia Ltda., nos termos dos arts. 16, III, alíneas 'b' e 'c', com § 2º, 'b', e 19, caput, 23, III, da Lei n.º 8.443, de 1992, para condená-los, solidariamente, ao pagamento do correspondente débito, com a atualização monetária e os juros de mora calculados desde as datas informadas até o efetivo recolhimento, fixando-lhes o prazo de 15 (quinze) dias, contados da notificação, para que comprovem perante o Tribunal, nos termos do art. 214, III, 'a', do RITCU, o recolhimento da referida dívida em favor do Departamento Nacional de Infraestrutura de Transportes, na forma da legislação em vigor, sob as seguintes condições:
	Data da Ocorrência
	Valor Original (em R$) 

	6/2/2010
	336.326,59

	19/3/2010
	394.106,34

9.3. aplicar, individualmente, a multa prevista no art. 57 da Lei n.º 8.443, de 1992, em desfavor de Roosevelt Campos da Rocha, além da Siscon Consultoria de Sistemas Ltda., Sondotécnica Engenharia de Solos S/A e Tescon Engenharia Ltda., sob o valor de R$ 200.000,00 (duzentos mil reais) , fixando-lhes o prazo de 15 (quinze) dias, contados da notificação, para que comprovem, perante o Tribunal, nos termos do art. 214, III, a, do RITCU, o recolhimento da dívida ao Tesouro Nacional, na forma da legislação em vigor;
9.4. autorizar, caso requerido, nos termos do art. 26 da Lei n.º 8.443, de 1992, e do art. 217 do RITCU, o parcelamento das dívidas fixadas por este Acórdão em até 36 (trinta e seis) parcelas mensais e sucessivas, com a devida atualização monetária e os correspondentes acréscimos legais, esclarecendo aos responsáveis que a falta de pagamento de qualquer parcela importará no vencimento antecipado do saldo devedor, sem prejuízo das demais medidas legais;
9.5. autorizar, desde logo, a cobrança judicial das dívidas fixadas por este Acórdão, nos termos do art. 28, II, da Lei n.º 8.443, de 1992, com o eventual pedido cumulativo, se for o caso, de condenação por improbidade administrativa, diante do não atendimento às notificações; informando nesse ponto que, como a malsinada irregularidade configuraria a eventual conduta dolosa no sentido de efetivamente assumir o risco de facilitar, permitir ou concorrer para que pessoa física ou jurídica privada incorpore ou utilize rendas, verbas ou valores integrantes do acervo patrimonial da administração pública, sem a observância das formalidades legais ou regulamentares aplicáveis, resultando no eventual ilícito doloso de improbidade administrativa causador do aludido prejuízo ao erário, nos termos, por exemplo, do art. 10, I e II, da Lei n.º 8.429, de 1992, a eventual prescrição da ação de ressarcimento ao erário não subsistiria, estando esse entendimento em plena consonância com a jurisprudência fixada pelo STF no bojo do RE 852.475-SP, com o trânsito em julgado a partir de 6/12/2019, diante da Tese de Repercussão Geral n.º 897; e
	9.6. enviar a cópia do presente Acórdão, com o Relatório e a Proposta de Deliberação, à Procuradoria da República no Estado do Amazonas, nos termos do § 3º do art. 16 da Lei n.º 8.443, de 1992, para o ajuizamento das ações civis e penas cabíveis."
3.	Inconformados, todavia, os ora embargantes acostaram os seus embargos de declaração, por intermédio dos seus advogados, sob o pretexto de que o aludido Acórdão 10425/2021-TCU-Segunda Câmara padeceria de omissões, tendo apresentado para tanto, em síntese, os seguintes argumentos: 
3.1.	a Siscon Consultoria (Peça 94) argumentou a subsistência omissão no acórdão sobre a prescrição intercorrente ante a  paralisação do processo, por mais de três anos, sem a prolação de decisão, nos termos do art. 1º, § 1º, da Lei n.º 9.873, de 1999, e sobre a prescrição quinquenal caracterizada pelo transcurso de mais de cinco anos entre a apresentação da defesa, em 2/2/2015, e o julgamento do feito, em 17/8/2021, como assinalado pelo STF no bojo do MS 35.940 sobre a submissão da pretensão punitiva do TCU aos ditames da Lei n.º 9.873, de 1999, afastando o prazo decenal previsto no art. 205 do Código Civil; 
3.2.	a Sondotécnica Engenharia (Peça 97) alegou a subsistência da omissão no acórdão sobre a adoção das providências para a regularidade da tomada de contas especial, diante da ausência da análise técnica aprofundada em face da execução contratual e das responsabilidades efetivamente assumidas pelas partes contratantes, não devendo resultar no apontamento de dano ao erário e, por conseguinte, no andamento da tomada de contas especial, além de mencionar a suposta afronta ao Regimento Interno do TCU e à IN TCU nº 71, de 2012, pois não teriam sido esgotadas as providências administrativas antes da instauração da tomada de contas especial e isso deveria resultar no arquivamento do processo pela ausência dos pressupostos legais, sobressaindo o vício pela omissão na adoção das providências cabíveis, ao longo do processo; e
3.3.	a	Tescon Engenharia (Peça 101) apresentou, por seu turno, os seguintes argumentos: (i) ausência de pronunciamento do TCU sobre a influência das chuvas nos preços praticados ou na eficiência e produtividade da obra; e (ii) necessidade de o TCU apreciar a prescrição sob o entendimento fixado pelo STF sob o Tema 899 de Repercussão Geral no sentido de que "é prescritível a pretensão de ressarcimento ao erário fundado em decisão do tribunal de contas". 
4.	Posteriormente, contudo, por intermédio da sua advogada, Roosevelt Campos da Rocha acostou os expedientes às Peças 106 e 109, solicitando, em homenagem ao princípio da ampla defesa, a prorrogação do prazo para a eventual apresentação das peças recursais em face do Acórdão 10.425/2021 sob o pretexto de que a representante legal teria sido constituída após a prolação do aludido acórdão, resultando em tempo insuficiente para a análise do processo e a oportuna interposição dos recursos.
5.	De toda sorte, à Peça 111, a Secretaria de Gestão de Processos (Seproc) apresentou, nesse ponto, a sua proposta pelo indeferimento do aludido pedido, diante da ausência de amparo legal e regimental para a suscitada prorrogação do prazo recursal; tendo o MPTCU anuído a essa proposta da unidade técnica e, para tanto, consignado o seu parecer à Peça 113 no seguinte sentido:
	" (...) 9. Como se vê, a representante legal do Sr. Roosevelt Campos Rocha deixou transcorrer os prazos estabelecidos por este Tribunal para interposição dos recursos possíveis de manejo, buscando socorrer-se em suposto prejuízo ao contraditório e à ampla defesa para ter atendido seu pleito. 
	10. Entretanto, não há qualquer previsão legal ou regimental que abrigue a solução cogitada, dispondo o art. 32, parágrafo único, do Regimento Interno que 'Não se conhecerá de recurso interposto fora do prazo, salvo em razão da superveniência de fatos novos na forma prevista no Regimento Interno'. A exceção indicada na parte final do dispositivo não condiz com o caso em exame, o que reforça a impossibilidade de atendimento da solicitação formulada na peça 109. 
	11. Nesse sentido, considerando que o pedido carece de amparo nos normativos que regem a interposição de recursos no âmbito deste Tribunal, impõe-se o seu indeferimento, devendo os autos terem prosseguimento para análise dos recursos nas peças 94, 97 e 101.  (...) "
6.	Teria sido anteriormente promovido o apensamento ao presente feito, contudo, do TC Processo 014.150/2012-3, tratando de auditoria autuada para apurar os indícios de dano ao erário no Contrato nº 72/2009 celebrado pelo Dnit com a Tescon Engenharia Ltda. para a execução dos itens de serviço em manutenção da BR-319-AM, e nesse processo, o Acórdão 2676/2014-TCU-Plenário determinou a conversão da referida auditoria na correspondente tomada de contas especial, sem prejuízo de promover o apensamento do aludido processo ao presente TC Processo 028.238/2014-1.
É o Relatório.

8.1. Daniele de Assis Santiago (617/OAB-RR), representando Roosevelt Campos da Rocha;  
8.2. Aline Arantes Oliveira Loureiro (55902/OAB-DF), representando a Tescon Engenharia Ltda.;  
8.3. Theo Francisco Giffoni (150521/OAB-RJ), entre outros, representando a Sondotécnica Engenharia de Solos S/A;  
8.4. Guilherme Guedes de Medeiros (36924/OAB-DF), entre outros, representando a Siscon Consultoria de Sistemas Ltda.

Procurador Sérgio Ricardo Costa Caribé.

EMBARGOS DE DECLARAÇÃO. TOMADA DE CONTAS ESPECIAL. ACÓRDÃO 10.425/2021-TCU-2ª CÂMARA. AUSÊNCIA DOS SUPOSTOS VÍCIOS NO REFERIDO ACÓRDÃO. MERA TENTATIVA DE INDEVIDA REDISCUSSÃO DE MÉRITO DO FEITO PELA ESTREITA VIA DOS EMBARGOS. CONHECIMENTO. REJEIÇÃO. INDEFERIMENTO DO ESTRANHO PEDIDO DE PRORROGAÇÃO DE PRAZO PARA A APRESENTAÇÃO DOS EVENTUAIS RECURSOS. COMUNICAÇÃO.

TOMADA DE CONTAS ESPECIAL (TCE)

Secretaria de Fiscalização de Infraestrutura Rodoviária e de Aviação Civil (SeinfraRodoviaAviação) e Secretaria de Gestão de Processos (Seproc).

Trata-se, no presente momento, de embargos de declaração opostos pela Siscon Consultoria de Sistemas Ltda. e Sondotécnica Engenharia de Solos S/A, além da Tescon Engenharia Ltda., em face do Acórdão 10.425/2021 prolatado pela 2ª Câmara do TCU no sentido da irregularidade das contas dos ora embargantes, ao julgar a tomada de contas especial autuada a partir da conversão do TC Processo 014.150/2012-3, por força do Acórdão 2.676/2014 proferido pelo Plenário do TCU, no julgamento da auditoria sobre as evidências de dano ao erário na execução do Contrato n.º 72/2009 celebrado entre o Departamento Nacional de Infraestrutura de Transportes (Dnit) e a Tescon Engenharia Ltda. sob o valor orçado de R$ 53.798.251,71 para a execução dos itens de serviço em manutenção na BR-319-AM.
2.	Os presentes embargos devem ser, preliminarmente, conhecidos pelo TCU, por atenderem aos requisitos legais e regimentais de admissibilidade, devendo ser no mérito, contudo, rejeitados.
3.	Como visto, os ora embargantes opuseram os seus embargos de declaração sob o pretexto de que o aludido acórdão padeceria de omissões, tendo sido oferecido para tanto, em síntese, os seguintes argumentos: (i) omissão sobre a eventual prescrição; (ii) omissão sobre a adoção das providências para a regularidade da tomada de contas especial; e (iii) ausência de pronunciamento do TCU sobre a suposta influência das chuvas nos preços praticados ou na eficiência e produtividade dos serviços.
4.	Posteriormente, contudo, por intermédio da sua advogada, Roosevelt Campos da Rocha acostou os expedientes às Peças 106 e 109, solicitando, em homenagem ao princípio da ampla defesa, a prorrogação do prazo para a eventual apresentação das peças recursais em face do Acórdão 10.425/2021 sob o pretexto de que a representante legal teria sido constituída após a prolação do aludido acórdão, resultando em tempo insuficiente para a análise do processo e a oportuna interposição dos recursos.
I - Da Prescrição.
5.	Não subsistiria, de toda sorte, a suposta omissão no referido acórdão sobre a prescrição da pretensão de ressarcimento ao erário ou de punição pelo TCU, até porque na fundamentação do Acórdão 10425/2021-TCU-Segunda Câmara teria ficado expressamente registrada a seguinte avaliação técnica:
	" (...) 13. 	Não subsistiria, enfim, a eventual prescrição da pretensão punitiva do TCU, já que, nos termos do Acórdão 1441/2016-TCU-Plenário, não teria ocorrido o transcurso superior a dez anos entre a ordem para a citação ou a audiência no âmbito do TCU, em 2/9/2016 (Peça 10) , e a data fatal para a prestação de contas final do ajuste, em 29/12/2009 (Peça 1, p. 133) .
	14. Eis que, por meio do aludido Acórdão 1.441/2016 proferido na Sessão Extraordinária de 8/6/2016, o Plenário do TCU firmou o seu entendimento no sentido de que a prescrição da pretensão punitiva deve seguir a regra geral do prazo decenal, contado a partir do fato, em linha com o art. 205 do Código Civil brasileiro, interrompendo a contagem do aludido prazo com a ordem de citação, nos termos do art. 240, caput, da Lei n.º 13.105 (Código Processual Civil) , de 2015.
	(...)  28. De toda sorte, como a malsinada irregularidade configuraria a eventual conduta dolosa no sentido de efetivamente assumir o risco de facilitar, permitir ou concorrer para que pessoa física ou jurídica privada incorpore ou utilize rendas, verbas ou valores integrantes do acervo patrimonial da administração pública, sem a observância das formalidades legais ou regulamentares aplicáveis, resultando no eventual ilícito doloso de improbidade administrativa causador do aludido prejuízo ao erário, nos termos, por exemplo, do art. 10, I e II, da Lei n.º 8.429, de 1992, a eventual prescrição da ação de ressarcimento ao erário também não subsistiria, estando esse entendimento em plena consonância com a jurisprudência fixada pelo STF no bojo do RE 852.475-SP, com o trânsito em julgado a partir de 6/12/2019, diante da Tese de Repercussão Geral n.º 897 no sentido de que 'São imprescritíveis as ações de ressarcimento ao erário fundadas na prática de ato doloso tipificado na Lei de Improbidade Administrativa'." (grifou-se) .
6.	Não merece prosperar, então, a malsinada alegação do suposto vício no acórdão.   
II - Da Regularidade da Tomada de Contas Especial.
7.	Por sua vez, como explicitado no relatório incorporado à fundamentação do referido acórdão, o art. 47 da Lei n.º 8.443, de 1992, e o art. 252 do Regimento Interno do TCU estabelecem que, ao exercer a fiscalização, restando configurada a ocorrência de desfalque, desvio de bens ou outra irregularidade de que resulte o dano ao erário, o TCU ordenará, desde logo, a conversão do processo em tomada de contas especial e, desse modo, não subsistiria o suposto vício sobre a regularidade da presente tomada de contas especial, até porque a legislação prevê o exercício do contraditório e da ampla defesa pelos agentes sobre as irregularidades, com o subsequente dano ao erário, na fase externa do consequente processo de TCE por meio da regular citação dos responsáveis.
8.	Não subsistiria, pois, o suposto vício no acórdão, até porque todos os responsáveis apresentaram as respectivas defesas, tendo elas sido detalhadamente analisadas pela unidade técnica e pelo TCU, e, assim, não teria ocorrido o suposto cerceamento da defesa.  
	
III - Da Suposta Influência das Chuvas.
9.	No seu parecer, ao propor a conversão do TC Processo 014.150/2012-3 em tomada de contas especial, a unidade técnica evidenciou que o material usado pela Tescon no item de serviço em Reparo Localizado Profundo teria sido extraído da jazida localizada no km 108,2, em vez da jazida localizada no seu km 39,2 a 13,50 km do eixo da BR319-AM.
10.	Sob esse aspecto, como evidenciado no relatório incorporado à fundamentação do referido acórdão, a unidade técnica teria analisado as defesas, mas não teria vislumbrado a apresentação de justificativa plausível para a malsinada alteração da instalação do canteiro de obras para retirá-lo do km 88,0 e colocá-lo no km 105,5, até porque a própria Tescon teria reconhecido, nas suas justificativas, que o km 88,0 apresentava as condições adequadas para a construção do canteiro, ainda que em situação de chuvas rigorosas (Peça 43, p. 31) , tendo a aludida empresa assegurado, além disso, que o solo-cimento seria produzido em usina, com materiais a serem estocados em locais protegidos das chuvas, e exigiria a imediata disponibilidade de grandes áreas cobertas com a adequada proteção de inundações.
11.	De todo modo, em compensação, ao avaliar que a execução dos itens de serviço no Contrato n.º 72/2009 seria realmente emergencial, sopesando, ainda, as dificuldades e os custos inerentes à implantação do novo canteiro de obras, a unidade técnica propôs o parcial acolhimento dos argumentos da Tescon no sentido de não ser razoável a construção de novo canteiro ou usina de solos, com toda a estrutura de suporte necessária, nas imediações do km 39,2.
12.	Por conseguinte, não subsistiria a suposta omissão pela ausência de manifestação do TCU sobre a influência das intempéries tendentes a configurar a aludida emergência na execução do empreendimento. 
	
IV - Do Pedido de Prorrogação do Prazo Recursal.
13.	O pedido formulado, enfim, por Roosevelt Campos da Rocha para a estranha prorrogação do prazo recursal deve ser indeferido pelo TCU, em sintonia com os pareceres da Seproc e do MPTCU, não apenas porque sobressairia a ausência de previsão legal e regimental para esse procedimento, mas também porque os embargos de declaração teriam o efeito suspensivo amplo, suspendendo até mesmo os prazos para a interposição dos demais recursos cabíveis. 
V - Das Considerações Finais.
14.	Para além, então, de não terem evidenciado os supostos vícios no referido acórdão, os ora embargantes apenas tentaram promover a indevida rediscussão de mérito do feito pela estreita via destes embargos de declaração, a despeito de os embargos não servirem como a via adequada para essa finalidade em consonância, assim, com a jurisprudência firmada pelo TCU a partir, por exemplo, dos Acórdãos 2.062/2015, 2.635/2015 e 294/2016, do Plenário, e com a jurisprudência fixada pelo Superior Tribunal de Justiça a partir, por exemplo, do EDcl Resp 351490, no DJ de 23/09/2002, além da jurisprudência firmada pelo Supremo Tribunal Federal em face, por exemplo, do RE 776045 AgR-ED no DJe de 14/12/2016.
15.	Os presentes embargos deveriam, pois, ter sido manejados para corrigir a eventual obscuridade, omissão ou contradição na aludida deliberação do TCU, mas não para intentar o novo julgamento das questões já debatidas pelo Tribunal, até porque deveriam servir apenas para esclarecer, interpretar ou completar o pronunciamento anteriormente emitido pelo TCU em benefício da melhor compreensão ou inteireza da deliberação em sintonia, por exemplo, com o Acórdão 434/2018-TCU-Plenário; ficando evidente, todavia, que, no presente momento, os ora embargantes buscariam apenas rediscutir indevidamente o mérito do correspondente feito.
16.	Em homenagem, contudo, ao devido processo legal, os ora embargantes poderão eventualmente manejar os supervenientes recursos legalmente cabíveis para a efetiva rediscussão futura de mérito do feito, sem a presente restrição imposta pela estreita via dos presentes embargos de declaração.
17.	O TCU deve conhecer, portanto, dos presentes embargos para, no mérito, rejeitá-los, mantendo inalterado o Acórdão 10425/2021-TCU-Segunda Câmara, sem prejuízo de indeferir o aludido pedido formulado por Roosevelt Campos da Rocha às Peças 106 e 109.
Ante o exposto, pugno pela prolação do Acórdão ora submetido a este Colegiado.
TCU, Sala das Sessões, em 28 de setembro de 2021.
Ministro-Substituto ANDRÉ LUÍS DE CARVALHO 
Relator